臺中高等行政法院判決　　　　　　　　　　　　　　　　九十三年度訴字第四六號
　　　　　　　　　　　　　　　.
　　原　　　告　三陽國際人力資源管理顧問有限公司
　　代　表　人　甲○○
　　被　　　告　臺中市政府
　　代　表　人　乙○○
　　訴訟代理人　丙○○
右當事人間因就業服務法事件，原告不服行政院勞工委員會中華民國九十二年一月九
日勞訴字第○九二○○六三七五七號訴願決定，提起行政訴訟，本院判決如左︰
    主  文
原告之訴駁回。
訴訟費用由原告負擔。
　　事  實
一、事實概要：緣原告接受雇主周美齡委託以周百福為受監護人名義，辦理聘僱外國
    人之申請許可等事項，於申請時提供由財團法人彰化基督教醫院（下稱彰化基督
    教醫院）出具之「雇主申請聘僱家庭外籍監護工專用診斷證明書」向行政院勞工
    委員會（下稱勞委員）申請聘僱外籍監護工，惟該醫院於民國九十一年十一月二
    十八日以（九一）彰基病歷字第九一一一○八五號函復前開診斷證明書非該院所
    開立。勞委會遂於九十二年三月十二日以勞職外字第○九二○二○二○○二Ｂ號
    函移由被告機關查處。嗣經被告機關審查屬實，乃依就業服務法第四十條第八款
    及第六十五條第一項規定，於九十二年十月十三日以府勞行字第○九二○一五九
    一二○號違反就業服務法罰鍰案件處分書處原告罰鍰新台幣（下同）三十萬元整
    。原告不服，提起訴願，經遭駁回，遂提起本件行政訴訟。
二、兩造聲明：
    (一)原告聲明求為判決：訴願決定及原處分均撤銷。
　　(二)被告聲明求為判決：駁回原告之訴。
三、兩造之陳述：
    (一)原告主張之理由：
    1.依行政訴訟法第四條第一項：「人民因中央或地方機關之違法行政處分，認為
      損害其權利或法律上之利益，經依訴願法提起訴願而不服其決定，或提起訴願
      逾三個月不為決定，或延長訴願決定期間逾二個月不為決定者，得向高等行政
      法院提起撤銷訴訟。」本件被告機關所為之違反就業服務法罰鍰案件處分書乃
      係違法之行政處分，原告依法得提起撤銷訴訟。
    2.按就業服務法第六十五條第一項：「違反第五條第一項、第二項第一款、第四
      款、第五款、第三十四條第二項、第四十條第二款、第七款至第九款規定者，
      處新臺幣三十萬元以上一百五十萬元以下罰鍰。」同法第四十條：「私立就業
      服務機構及其從業人員從事就業服務業務，不得有下列情事：．．．八、接受
      委任辦理聘僱外國人之申請許可、招募、引進或管理事項，提供不實資料或健
      康檢查檢體。」惟本案之偽造診斷證明書實係業務員盧慶昌私自聯絡來路不明
      之傳單上之人士後，藉由其取得診斷證明書以獲得業績，原告之內勤人員實完
      全不知情，而就業服務法第四十條第八款之規定，其規範對象固包含私立就業
      服務機構及其從業人員，然該法第六十五條第一項並未規定只處罰私立就業服
      務機構（即法人），按其法意，當係指處罰違反第四十條第八款之行為人，而
      其行為人可能是私立就業服務機構本身或其從業人員。又從同法第六十三條第
      二項及第六十四條第四項之規定觀之，皆係以處罰行為人為原則，以處罰法人
      為例外，亦即原則上如法條無明文規定處罰及於法人，則應當僅以處罰行為人
      為限。而本案係盧慶昌自行聯絡、接洽不明人士（事後方知為張榮冠）以取得
      偽造診斷證明書，故違反就業服務法之行為人是盧慶昌，而非原告。是以，法
      條既未規定處罰法人（即原告），則被告機關將從業人員執行職務之行為，視
      為法人之行為，而僅一律處罰法人，不僅將法人之性質混淆，無視法人實體之
      存在，且因此使經營法人之負責人將為大量之職員擔負行政上之責任。
    3.行政法上雖無與刑法相同明文規定採罪刑法定主義，但依憲法第二十三條法律
      保留原則之精神，如欲剝奪人民之財產權，應有法律明文規定方得為之，而法
      人在法律上具有如自然人般之權利能力，其為獨立之個體，如欲就法人財產作
      相當程度之侵害，自亦應有法律之明文規定，例如民法第二十八條、第一百八
      十八條或公司法第二十三條等規定，均就法人應負損害賠償之連帶責任明文規
      定，除此之外，法人並無須為其受僱人之不法行為負連帶責任。換言之，如法
      律並未就法人與真正行為人應負連帶責任作明文規定，則自不能將其受僱人等
      自然人之不法行為視為法人之行為，而認法人應負損害賠償之責任。另參改制
      前行政法院五十年度判字第一一○號判例：「法人為法律上之獨立人格者，其
      與為法人代表人之自然人，係各別之權利義務主體，不容混為一談。法人有違
      法行為而應處罰時，除法律有特別規定其代表人應受處罰外，不得以其代表人
      為處罰之對象。」同理，就業服務法第六十五條並未明文將從業人員之行為視
      為法人之行為，並規定只處罰法人，由此顯見該條文處罰客體並不僅限於法人
      而已，只要是行為人均有可能為處罰客體，被告機關之答辯理由顯然違反就業
      服務法本身條文之規定，是其將原告業務員盧慶昌之行為視為原告之行為，顯
      然已逾越條文之規定，是原處分及訴願決定均應予撤銷。況刑罰與行政罰皆具
      有一身專屬性，無論何人違反法律，當由其自行負責，故原告並不須為盧慶昌
      之個人行為負責。
    4.復按司法院釋字第二七五號解釋：「人民違反法律上之義務而應受行政罰之行
      為，法律無特別規定時，雖不以出於故意為必要，仍須以過失為其責任條件。
      但應受行政罰之行為，僅須違反禁止規定或作為義務，而不以發生損害或危險
      為其要件者，推定為有過失，於行為人不能舉證證明自己無過失時，即應受處
      罰．．．」，原告之業務員承攬接洽客戶，按件計酬，一星期至多到公司二次
      ，公司負責幫業務處理後續之服務，原告對業務員之選任均盡相當注意，而就
      業務人員之監督亦在訓練時加以叮嚀囑咐，業務員在專業上均應足夠，然如從
      業人員個人以不法手段爭取業績，除非公司之行政人員具有鑑定文書真偽之能
      力，否則難以發覺並予以防止，是就人力仲介公司制度言，原告對業務員之監
      督已盡最大之努力，且原告之行政人員在診斷證明書之真偽的判斷上並無法與
      專業鑑定人員相提並論，故原告就本案並無違反就業服務法之故意或過失，被
      告機關之處分實係違法。
    5.再按行政秩序罰草案第五條規定「行政不法行為非出於故意或過失者，不罰。
      過失行為之處罰，以法律有明文規定者為限，並依故意行為之處罰減輕之。」
      其立法理由：「一、以罰鍰及管制罰為制裁手段而處罰行為人者，應以行為人
      主觀上有可非難性為前提，而行為人主觀上有可非難性者，乃行為人為行政不
      法行為出於故意。故行政不法行為出於過失者，其可非難性較輕，此種可非難
      性較輕之過失行為，如有處罰之必要，應由立法者衡量後加以明定。二、按刑
      法對過失行為之處罰，以法律有明文為必要（刑法第十二條第二項），且其所
      處罰者多屬重大法益之侵害行為，輕微之過失侵害行為則不加以處罰。」行政
      不法行為之不法內涵及其對法益侵害之程度，皆遠低於犯罪行為，故對過失行
      政不法行為之處罰，更應以法律明文規定處罰者為限。如對所有過失行政不法
      行為一律予以處罰，顯然輕重失衡，不宜採納，此有草案條文可憑。再者，就
      業服務法第四十條第八款規定及參照司法院釋字第二七五號解釋意旨，自應解
      為私立就業服務機構不得「故意」提供不實資料或健康檢查檢體之謂，並非不
      問故意與否均構成該法條之違法（吳庚，行政法之理論與實用，增訂七版，第
      四四一頁參照）。是原告欠缺不法故意，而就業服務法第四十條第八款並未明
      文處罰過失，按前揭行政秩序罰草案第五條規定及學者見解，原告不應受罰。
    (二)被告答辯之理由：
    1.依據就業服務法第四十條第八款規定：「私立就業服務機構及其從業人員從事
      就業服務業務，不得有下列情事：．．．八、接受委任辦理聘僱外國人之申請
      許可、招募、引進或管理事項，提供不實資料或健康檢查檢體。」及同法第六
      十五條第一項規定：「違反．．．第四十條第二款、第七款至第九款規定者，
      處新臺幣三十萬元以上一百五十萬元以下罰鍰。」另勞委會九十二年四月三日
      勞職外字第○九二○○一二○八六號函示：「說明二：依本法第三十四條第一
      項規定，私立就業服務法機構及其分支機構，應向主管機關申請設立許可，經
      發給許可證後，始得從事就業服務業務；其許可證並應定期更新之。又依本法
      第三十八條第一項規定，辦理下列仲介業務之私立就業服務機構，應以公司型
      態組織之。故私立就業服務機構（法人）實際上係憑藉其從業人員（自然人）
      從事就業服務業務，並接受雇主委任辦理聘僱外國人之申請許可、招募、引進
      或管理事項。從業人員執行職務之行為，應即視為私立就業服務機構之行為。
      基此，私立就業服務機構及其從業人員從事就業服務業務，違反本法第四十條
      第八款規定，依本法第六十五條第一項規定，其處罰主體應為私立就業服務機
      構（法人）。」
    2.原告訴之理由略謂「本案之偽造診斷證明書實係業務員盧慶昌私自聯絡來路不
      明之傳單人士後，藉由其取得診斷證明書以獲得業績，原告之內勤人員實完全
      不知盧君所交付之資料意有偽造，而就業服務法第四十條第八款之規定，其規
      範對象固包含私立就業服務機構及其從業人員，然該法第六十五條第一項並未
      規定只處罰私立就業服務機構（即法人）．．．本案實係原告業務員盧慶昌之
      個人行為，原告在善盡選任及督導責任後，已無須再為其個人違背就業服務法
      規定之行為負責．．．」云云。
    3.卷查原告受雇主周美齡委任辦理聘僱外國人之申請許可及引進，因原告之從業
      人員委由案外人張榮冠代為取得診斷證明書，並持該診斷證明書於九十一年十
      月十五日向勞委會提出申請聘僱外籍家庭監護工，惟上開診斷證明書經基督教
      醫院九十一年十一月二十八日（九一）彰基病歷字第九一一一○八五號函確認
      非該院所開立，故原告違反就業服務法第四十條第八款規定事實足堪確認。又
      原告辯稱就業服務法第六十五條第一項並未規定只處罰私立就業服務機構（即
      法人）。依上開勞委會函釋意旨：「說明二．．．私立就業服務機構（法人）
      實際上係憑藉其從業人員（自然人）從事就業服務業務，並接受雇主委任辦理
      聘僱外國人之申請許可、招募、引進或管理事項。從業人員執行職務之行為，
      應即視為私立就業服務機構之行為。」本法第三十八條第一項規定，辦理下列
      仲介業務之私立就業服務機構，應以公司型態組織之。另原告原告未向雇主查
      證該診斷證明書是否真實，即持之逕向勞委會提出申請聘僱外勞，縱該不實診
      斷證明書係由其業務員所提供，其並不知情，亦難謂已盡到必要之注意義務，
      是為有過失，依法應予以處罰。查本件原告係經勞委會許可之私立就業服務機
      構（許可證字號：0511），亦屬公司組織之法人，其從業人員執行職務所為之
      意思表示及行為，效果應直接歸屬於原告。故原告對其從業人員執行職務之行
      為，應直接負其法律責任。
    4.復依司法院釋字第二七五號解釋「人民違反法律上之義務而應受行政罰之行為
      ，法律無特別規定時，雖不以出於故意為必要，仍須以過失為其責任條件。但
      應受行政罰之行為，僅須違反禁止規定或作為義務，而不以發生損害或危險為
      其要件者，推定為有過失，於行為人不能舉證證明自己無過失時，即應受處罰
      。」揆諸前開規定，原告所辯顯係推諉卸責之飾詞，不足採據，原處分並無不
      當。
    5.綜上，原告之訴顯無理由，請依法駁回原告之訴。
　　理  由
一、按「私立就業服務機構及其從業人員從事就業服務業務，不得有下列情事：．．
    ．八、接受委任辦理聘僱外國人之申請許可、招募、引進或管理事項，提供不實
    資料或健康檢查檢體。」、「違反．．．第四十條第七款至第九款規定者，處新
    台幣三十萬元以上一百五十萬元以下罰鍰。」分別為就業服務法第四十條第八款
    及第六十五條第一項所明定。又按「人民違反法律上之義務而應受行政罰之行為
    ，法律無特別規定時，雖不以出於故意為必要，仍須以過失為其責任條件。但應
    受行政罰之行為，僅須違反禁止規定或作為義務，而不以發生損害或危險為其要
    件者，推定為有過失，於行為人不能舉證證明自己無過失時，即應受處罰．．．
    。」為司法院釋字第二七五號解釋在案。
二、本件原告接受雇主周美齡委託以周百福為受監護人名義，辦理聘僱外國人之申請
    許可等事項，於申請時提供由彰化基督教醫院出具之「雇主申請聘僱家庭外籍監
    護工專用診斷證明書」向勞委員申請聘僱外籍監護工，惟該醫院於九十一年十一
    月二十八日以（九一）彰基病歷字第九一一一○八五號函復前開診斷證明書非該
    院所開立。勞委會遂於九十二年三月十二日以勞職外字第○九二○二○二○○二
    Ｂ號函移由被告機關查處。嗣經被告機關審查屬實，乃依就業服務法第四十條第
    八款及第六十五條第一項規定，於九十二年十月十三日以府勞行字第○九二○一
    五九一二○號違反就業服務法罰鍰案件處分書處原告罰鍰三十萬元。原告不服，
    循序提起本件行政訴訟。
三、經查，受監護人周百福之診斷證明書並非由雇主周美齡所提供，不曾帶周百福至
    彰化基督教醫院看醫生，亦無開診斷證明書，業經雇主周美齡於被告製作談話筆
    錄時陳述綦詳。該診斷證明書係雇主周美齡於九十一年八月中旬把周百福之健保
    卡正本、身分證影本拿給盧慶昌，盧慶昌交回公司給行政顏小姐，她將健保卡交
    給張姓先生，由張先生將診斷證明書交給原告等情，亦據原告之業務員盧慶昌於
    被告製作談話筆錄時供陳明確。而系爭診斷證明書，業經彰化基督教醫院於九十
    一年十一月二十八日以彰基病歷字第九一一一○八五號函稱受監護人周百福之診
    斷證明書上筆跡與診治醫師字跡不同，有上開函附卷足稽，是本件原告受雇主周
    美齡委託辦理聘僱外國人之申請許可事項所檢附之診斷證明書應可認定為不實之
    資料。次查，原告於九十一年十月十五日向勞委會申請提出之「雇主聘僱外籍勞
    工申請表」上，蓋有原告印信及原告代表人兼專業人員甲○○之印章，是原告確
    有具名持該偽造之診斷證明書向勞委會申請外籍監護工之事實。本件原告依就業
    服務法第四十條之規定，於接受委任辦理聘僱外國人之申請許可事項時，即負有
    提供真實資料之義務，其從業人員盧慶昌或顏小姐本應要求雇主提出受監護人周
    百福至勞委會公告之醫院接受診斷出具之診斷證明書，惟顏小姐卻委託不相關之
    第三人張先生取得系爭診斷證明書，已非正途，且原告對其承辦人員所提出之診
    斷證明書亦未詳加審查，致予其承辦人員有提供不實資料之機會，自難謂已就「
    提供不實診斷證明書」一節，盡必要之注意義務。又就業服務法第三十八條第一
    款規定，辦理仲介外國人至本國境內工作之私立就業服務機構，應以公司型態組
    織之。原告為公司組織之法人，其行為均須假手於原告所僱用之自然人始能實現
    ，是其所僱用之從業人員因執行職務所為之行為，其效果直接歸屬於原告。況參
    酌民法第二百二十四條「債務人之代理人或使用人，關於債之履行有故意或過失
    時，債務人應與自己之故意或過失負同一責任。．．．」之法理。基此，私立就
    業服務機構及其從業人員從事就業服務業務，提供偽造之診斷證明書，原告自應
    就該提供偽造診斷證明書之行為負責，而依就業服務法第六十五條第一項規定，
    其處罰主體即為原告。原告既無法舉證證明自己無過失，依司法院釋字第二七五
    號解釋意旨，即應受罰。原告主張其無過失及非處罰主體，核無足採。又本件原
    告係違反就業服務法之規定，應負行政罰之責任，與原告所舉民法第二十八條、
    第一百八十八條及公司法第二十三條等規定，係就法人應連帶負損害賠償之民事
    責任不同，因此與法律是否就法人與受僱之行為人應負連帶賠償責任作明文規定
    無關。至原告所指行政秩序罰法草案第五條規定「行政不法行為非出於故意或過
    失者，不罰。過失行為之處罰，以法律有明文規定者為限，並依故意行為之處罰
    減輕之。」既僅係草案階段，未經立法通過，自無拘束本院之效力，併予敘明。
四、綜上所述，被告所為之處分核無違誤，訴願決定遞予維持，亦無不合。原告聲明
    求為撤銷，為無理由，應予駁回。
五、據上論結，本件原告之訴為無理由，依行政訴訟法第一百九十五條第一項後段、
    第九十八條第三項前段，判決如主文。
中　　　華　　　民　　　國　　九十三　　年　　　三　　　月　　三十一　　日
                 臺 中 高 等 行 政 法 院   第 二 庭
                                審 判 長 法  官　胡　國　棟
                                         法  官　王　德　麟
                                         法  官　林　秋　華
右正本證明與原本無異。
如不服本判決，應於判決送達後二十日內向本院提出上訴書狀，其未表明上訴理由者
，應於提起上訴後二十日內向本院提出上訴理由書（須依對造人數附具繕本）；如於
本判決宣示或公告後送達前提起上訴者，應於判決送達後二十日內補提上訴理由書（
須附繕本）。未表明上訴理由者，逕以裁定駁回。
提起上訴應預繳送達用雙掛號郵票三九○元（三十四元及五元郵票各十份)。
中　　　華　　　民　　　國　　九十三　　年　　　三　　　月　　三十一　　日
                                         法院書記官　王　百　全
